【裁判字號】    97,台上,6458
【裁判日期】    971211
【裁判案由】    貪污
【裁判全文】
最高法院刑事判決            九十七年度台上字第六四五八號
上  訴  人  台灣高等法院台南分院檢察署檢察官
被      告  甲○○
上列上訴人因被告貪污案件，不服台灣高等法院台南分院中華民
國九十七年六月十九日第二審更審判決（九十七年度上更(一)字第
一三九號，起訴案號：台灣嘉義地方法院檢察署九十六年度偵瀆
字第一一號），提起上訴，本院判決如下：
    主  文
原判決撤銷，發回台灣高等法院台南分院。
    理  由
本件原判決以公訴意旨略稱：被告甲○○自民國八十七年三月一
日至九十五年二月二十八日止，擔任嘉義縣鹿草鄉鄉長，具有任
用該鄉清潔隊員之職權，為依據法令從事公務之人員。因經濟狀
況不佳，自九十一年起至九十四年間，先後向傅名田、吳偵利分
別借款新台幣（下同）八十萬元、五十萬元，嗣於九十四年間，
遭傅名田及吳偵利多次追討欠款，然因其實無力償還上開欠款，
思及傅名田之子傅鴻熙、吳偵利之子吳智堯均在該鄉公所清潔隊
擔任臨時隊員，工作未受保障，如向傅名田及吳偵利表示可將傅
鴻熙及吳智堯升為正式隊員為條件，應可令該二人對其免除債務
，遂於九十四年間，基於概括之犯意，分別向傅名田及吳偵利說
將利用機會將傅鴻熙、吳智堯晉用為正式之清潔隊員，但渠等二
人需免除上開債務，傅名田及吳偵利心想既然向被告討債都討不
回，如果可以讓其兒子成為正式清潔隊員，也好讓其兒子工作有
保障，遂予答應，使被告因而獲得上開共一百三十萬元之債務免
除。然直至九十五年二月間，因被告於九十四年底競選縣議員失
利，且其鄉長職務至九十五年二月二十八日即將卸任，然傅鴻熙
及吳智堯卻仍未晉升為正式之清潔隊員，傅名田、吳偵利二人眼
見其子升任正式職務無望，不甘損失，乃於九十五年二月二十二
日向被告要求既然無法達成當初應允之條件，即應該還款，否則
將抖出上開協議，被告為免東窗事發遭刑事追訴，乃與傅名田及
吳偵利達成協議由被告簽發票面金額與上開借款金額相同之商業
本票七紙、三紙予傅名田及吳偵利，傅名田及吳偵利為求保障，
並要求被告一起到嘉義縣鹿草鄉調解委員會簽立調解書。然因被
告於本票到期後，並未依約償還欠款，僅還款傅名田五萬元、吳
偵利四萬三千元，吳偵利及傅名田即對外多次抱怨，嗣經法務部
調查局嘉義縣調查站接獲情資後，始循線查獲上情，因認被告涉
有貪污治罪條例第五條第一項第三款對於職務上行為收受賄賂罪
嫌。經審理結果，以向吳偵利要求、期約部分，被告要求、期約
不正利益之事證雖屬明確，但因被告向吳偵利要求、期約免除債
務時，其依公務人員任用法第二十六條之一第一項第三款之規定
，已無任用人員之權限，是其行為客觀事實上並無具體危險，應
屬不能未遂，依刑法第二十六條規定，自屬不罰；另有關傅名田
之部分，則屬犯罪不能證明，因而撤銷第一審之科刑判決，改判
諭知被告甲○○無罪，固非無見。
惟查：(一)公務人員任用法第二十六條之一第一項第三款原規定：
「各機關首長於下列期間，不得任用或遷調人員：三民選首長，
自次屆同一選舉候選人名單公告之日起至當選人名單公告之日止
。但未連任者，至離職日止。」（九十七年一月十六日修正但書
為：但競選連任未當選或未再競選連任者，至離職日止。）據此
，民選首長未連任者，自次屆同一選舉候選人名單公告之日起至
離職日止，不得任用或遷調人員，以避免即將卸任離職之首長安
插親信，造成機關及新任首長之困擾。被告於第二任鄉長任滿後
，已不得再競選連任，是其於次屆同一選舉候選人名單公告之日
（即九十四年十一月二十二日）起，至其離職日止，依上開規定
，固不可以為人員之任用或遷調。但被告行為時之公務人員任用
法第三十條規定：「各機關任用人員，違反本法規定者，銓敘機
關應通知該機關改正；情節重大者，得報請考試院依法逕請降免
，並得核轉監察院依法處理。」（嗣於九十七年一月十六日修正
為：各機關任用人員，違反本法規定者，銓敘部應通知該機關改
正，並副知審計機關，不准核銷其俸給；情節重大者，應報請考
試院逕予降免，並得核轉監察院依法處理。）是民選首長於前述
期間，違反規定任用或遷調人員，是否當然無效？尚值推求。原
判決未就民選首長違反公務人員任用法第二十六條之一第一項第
三款之規定任用人員時，其任用是否自始、當然無效之問題，向
主管公務人員任免、遷調等事項之銓敘部函詢，遽認被告向吳偵
利要求、期約時，已無任用人員之權限，故其行為不能發生犯罪
之結果，且無危險，屬不能未遂，依刑法第二十六條之規定，自
屬不罰云云，尚嫌速斷，且有理由不備之違法。(二)原判決依吳偵
利於第一審審理時之證言，認被告係於九十四年底，向吳偵利表
示會利用機會將吳智堯晉用為正式之清潔隊員，但之後吳偵利需
免除上開五十萬元債務等情。惟所謂年底，依一般人之用法，每
年之十一月、十二月均有可能，究竟吳偵利所稱之「約九十四年
底」，係在前述候選人名單公佈之九十四年十一月二十二日之前
或之後，尚非明確，此攸關被告刑責有無及輕重之重要時間點，
自應詳為調查，明白認定。原判決率認係在九十四年十一月二十
二日之後，復未說明其憑以認定之理由，亦有未合。檢察官上訴
意旨，執此指摘原判決違背法令，為有理由，應認原判決有撤銷
發回更審之原因。另關於向傅名田行求期約部分，因檢察官係以
裁判上一罪起訴，基於審判不可分原則，併予發回。
據上論結，應依刑事訴訟法第三百九十七條、第四百零一條，判
決如主文。
中    華    民    國  九十七  年   十二   月   十一   日
                      最高法院刑事第十二庭
                          審判長法官  石  木  欽
                                法官  陳  世  淙
                                法官  洪  佳  濱
                                法官  呂  丹  玉
                                法官  段  景  榕
      本件正本證明與原本無異
                                      書  記  官
中    華    民    國  九十七  年   十二   月   十九   日
                                                      v


司法院資訊處製作；財團法人民間司法改革基金會備份。
